【裁判字號】    89,再易,19
【裁判日期】    890330
【裁判案由】    侵權行為損害賠償
【裁判全文】
臺灣高等法院民事判決  八十九年度再易字第十九號
      再審原告  甲○○
      再審被告  乙○○
右當事人間請求侵權行為損害賠償事件，再審原告對於中華民國八十七年五月十八日
本院八十七年度訴字第一七號確定判決提起再審，本院判決如左：
    主    文
再審之訴駁回。
再審訴訟費用由再審原告負擔。
    事    實
甲、再審原告方面：
壹、聲明：求為判決：
(一)原確定判決廢棄。
(二)駁回再審被告之訴。
(三)再審及前程序訴訟費用由再審被告負擔。
貳、陳述：
一、本件再審被告擬購買農地，因其未具自耕農身份而無法取得自耕能力證明書，乃
    以陸拾萬元之代價委託再審原告代為取得自耕農身份證明。再審被告既不具有可
    申請自耕農身份之資格，則其花費陸拾萬元之目的，無非是欲藉由該筆金錢力量
    產生不法之結果，使其獲得自耕能力證明書。按因不法之原因而為給付者，不得
    請求返還給付，民法第一百八十條第四款前段定有明文。又「為行使基於侵權行
    為之損害賠償請求權，有主張自己不法之情事時，是其為此不法之目的所支出之
    金錢，則應適用民法第一百八十條第四款前段之規定，認為不得請求賠償。」最
    高法院五十六年台上字第二二三二號判例著有明文。查再審被告為不法取得自耕
    能力證明書而給付再審原告陸拾萬元，既係因不法之原因而為之給付，縱再審原
    告有詐欺情事，依前揭法條及判例意旨，再審被告仍不得請求賠償。另民法第一
    百八十條之特殊不當得利不得請求返還，此種權利障礙之抗辯，當事人縱未主張
    ，法院仍應依職權審查。故即便再審原告未於本院提出民法第一百八十條之抗辯
    ，本院仍應依職權調查。本院八十七年度訴字第十七號民事判決未予採酌，顯然
    違反前揭最高法院判例。
二、按適用法規顯有錯誤者，得以再審之訴對於確定終局判決聲明不服，民事訴訟法
    第四百九十六條第一項第一款定有明文，而所謂適用法規顯有錯誤，應以確定判
    決違背法規或現存判例解釋者為限。本院八十七年度訴字第十七號民事判決違背
    最高法院五十六年台上字第二二三二號判例，其適用法規顯有錯誤。
參：證據：提出本院八十七年度訴字第十七號民事判決影本及最高法院八十八年度台
    上字第三五一九號裁定影本乙份。
乙、再審被告方面：
    本件未行言詞辯論，再審被告未提出書狀為任何聲明及陳述。
    理    由
一、再審原告起訴主張本件原確定判決有適用法規顯有錯誤之再審事由，爰依民事訴
    訟法第四百九十六條第一項第一款提起再審之訴，請求將本院八十七年訴字第十
    七號確定判決廢棄，駁回再審被告之訴。
二、按民事訴訟法第四百九十六條第一項第一款所謂適用法規顯有錯誤者，係指確定
    判決違背法規或現存判例解釋者而言 (參照最高法院七十一年台再字第二一０號
    判例）。經查原確定判決以再審原告明知再審被告無自耕能力，佯稱可代為取得
    自耕能力証明書，索取費用新台幣六十萬元，致再審被告陷於錯誤而為給付，再
    審原告之行為構成故意侵權行為，應依法賠償再審被告之損害之事實，已於原確
    定判決之理由中詳予說明，再審被告既未本於不當得利返還請求權加以主張，而
    再審原告亦未舉証証明再審被告乃明知不能取得自耕能力証明，仍希獲得不法而
    委請再審原告花錢辦理之事實，則原確定判決未援用最高法院五十六年台上字第
    二二三二號判例及民法第一百八十條第四款特殊不當得利之規定，尚難認有適用
    法規顯有錯誤之情事，再審原告認原確定判決違背最高法院五十六年度台上字第
    二二三二號判例，不無誤會，從而，其據此提起再審之訴，為無理由，爰不經言
    詞辯論，以判決駁回之。
據上論結，本件再審之訴為無理由，依民事訴訟法第五百零二條第二項，第七十八條
，判決如主文。
中      華      民      國    八十九    年      三      月    三十      日
                              民事第四庭
                                  審判長法  官  李  瓊  蔭
                                        法  官  楊  豐  卿
                                        法  官  張      蘭
右正本係照原本作成。
不得上訴。
中      華      民      國    八十九    年      四      月      五      日
                                        書記官  應  瑞  霞


司法院資訊處製作；財團法人民間司法改革基金會備份。
